臺灣高等法院臺南分院民事判決
109年度上易字第387號
上  訴  人  
即反訴原告  蔡○○  
被上訴人即  
反訴被告    李○○  
上列當事人間請求損害賠償等事件，上訴人對於中華民國109年1
0月8日臺灣臺南地方法院第一審判決(108年度訴字第1807號)提
起上訴，本院於110年3月4日言詞辯論終結，判決如下：
    主  文
上訴駁回。
第二審訴訟費用由上訴人負擔。 
    事實及理由
一、被上訴人即反訴被告李○○（下稱李○○）主張：㈠上訴人即反
    訴原告蔡○○(下稱蔡○○)自民國(下同)108年10月23日起至108
    年11月19日前，於每星期五晚上就將兩造之未成年子女2人(
    下稱子女2人)帶回臺南市歸仁區(下稱歸仁區)娘家，不告知
    歸仁娘家住處，並於星期一始將子女2人帶回臺南市東區就
    學，致伊每週末無法與子女2人相處。108年11月19日之後，
    伊向原審法院聲請停止親權，蔡○○遂改為星期五學校下課時
    即就將子女帶回上址娘家，當天晚上返回東區住家後直接讓
    子女2人回房睡覺，星期六、日早上6點多即將子女2人帶去
    歸仁區娘家，當天晚上10點多才回到東區住家，讓子女2人
    返家後直接睡覺，伊仍無法與子女2人相處，妨害伊行使親
    權。伊受此不法侵害，身心均痛苦異常，蔡○○之行為顯已侵
    害伊之身分法益情節重大，致伊受有非財產之損害，伊依民
    法第184條第1項前段、第195條第1項、第3項規定提起本訴
    ，請求蔡○○賠償伊之損害新臺幣(下同)200,000元等語㈡另就
    反訴部分，因伊未有經法院宣告停止親權之情形，亦非有不
    能行使親權之情事，蔡○○卻以㈠之行為，造成伊於每週五晚
    間、假日受有親子隔離帶來之焦慮、不安之精神痛苦，以及
    子女2人對伊之敵視與誤解，蔡○○以伊對子女2人有暴力行為
    及以伊誣指蔡○○阻擋子女2人與伊相處，侵害蔡○○之名譽權
    為由，請求伊賠償200,000元，顯屬無據等語，資為抗辯（
    原審就本訴本部分，判決蔡○○應賠償李○○20,000元，並駁回
    李○○其餘之請求，蔡○○對其敗訴部分，聲明不服，提起上訴
    ，李○○對原審駁回其請求部分，未據聲明不服，此部分已告
    確定。原審就反訴部分，駁回蔡○○之請求，蔡○○聲明不服，
    提起上訴)。答辯聲明:上訴駁回。
二、蔡○○則以:㈠伊帶子女2人回娘家之情形確實如李○○所述，但
    是李○○知道伊歸仁區娘家地址，可以自行前往，也知道子女
    2人去伊娘家，李○○並未表示不同意，縱伊將子女2人帶回家
    後，不久就進房睡覺，李○○仍可透過照顧子女睡覺行使親權
    。李○○長期讓子女2人留在家中，不顧不養，在家無時無刻
    對子女生活錄影照相，並誣指長子蓄意打李○○，導致長子接
    受社會局社工訪查，造成子女2人害怕跟李○○相處，李○○無
    法行使親權並非伊造成，伊並未妨害李○○行使親權云云資為
    抗辯。另李○○於105年間以不實之情事提告伊妨礙李○○行使
    親權及阻擋小孩和其原生家庭親屬見面，侵害伊之名譽權，
    伊反訴請求精神上損害賠償200,000元，於法有據等語。並
    上訴聲明：㈠原審判決關於主文第一項本訴所命給付20,000
    元本息，及駁回上訴人後開第三項反訴部分，及該部分訴訟
    費用之裁判均廢棄。㈡上廢棄部分，被上訴人在原審之本訴
    駁回。㈢被上訴人應給付上訴人200,000元。
三、兩造不爭執事項：
  ㈠兩造原為夫妻關係，育有未成年子女2人（長子000年生、長
    女000年生），分別為0歲、0歲，兩造並於109年10月13日經
    本院109年度家上字第9號民事判決(下稱系爭離婚判決)兩造
    離婚，及酌定未成年子女2人權利義務之行使或負擔均由蔡○
    ○任之，李○○得依系爭離婚判決附表所示之會面交往方式及
    期間，與未成年子女李○○、李○○會面交往。系爭離婚判決並
    於109年11月9日確定。
  ㈡李○○曾以蔡○○侵害其身分法益情節重大，向原審法院起訴請
    求蔡○○賠償其200,000元，經原審法院以108年度南簡字第29
    6號判決蔡○○應給付李○○30,000元，蔡○○不服，提起上訴，
    又經原審法院以108年度簡上字第161號判決(下稱前案判決)
    駁回上訴確定。
  ㈢李○○曾向原審法院聲請裁定停止蔡○○對於未成年子女之親權
    ，經原審法院108年度家親聲字第261號裁定駁回，李○○不服
    ，提起抗告，原審法院109年度家親聲抗字第14號裁定蔡○○
    對於未成年子女決定安排假日期間之居所地及活動之親權應
    予以停止，蔡○○不服，提起再抗告，由最高法院109年度台
    簡抗字第214號廢棄發回原審法院更審，臺南地院於110年1
    月8日以109年度家親聲抗更一字第1號裁定抗告駁回，兩造
    分別於110年1月14日收受裁定，現已確定在案。
  ㈣蔡○○未得李○○之同意，自108年10月23日起至108年11月19日
    前，於每星期五晚上將子女2人帶至歸仁區娘家，迄至星期
    一早上才從歸仁區將子女2人帶回臺南市東區上學，另自108
    年11月19日至收受原審法院109年度家親聲抗字第14號裁定
    （即109年5月13日）前，蔡○○於星期五子女2人下課後將子
    女2人帶去歸仁區娘家，當天晚上10點多返回東區住家，星
    期六、日早上6點多將子女2人帶去歸仁區娘家，當天晚上10
    點多才回到東區住家。
四、兩造爭執事項：
  ㈠本訴部分:
    李○○主張蔡○○侵害其對子女2人親權行使之身分法益而情節
    重大，依據民法第184條第1項前段、第195條第1、3項規定
    ，請求上訴人給付20,000元本息有無理由？
  ㈡反訴部分:
    蔡○○主張李○○不法侵害其名譽及侵害其對未成年子女親權行
    使之身分法益而情節重大，依據民法第184條第1項前段、第
    195條第1、3項規定請求被上訴人給付200,000元本息有無理
    由？
五、得心證理由:
　㈠本訴部分:
　⒈按因故意或過失，不法侵害他人之權利者，負損害賠償責任
    ；不法侵害他人之身體、健康、名譽、自由、信用、隱私、
    貞操，或不法侵害其他人格法益而情節重大者，被害人雖非
    財產上之損害，亦得請求賠償相當之金額；不法侵害他人基
    於父、母、子、女或配偶關係之身分法益而情節重大者，被
    害人雖非財產上之損害，亦得請求賠償相當之金額，民法第
    184條第1項前段、第195條第1項前段、第3項分別定有明文
    。所謂基於父母關係之身分法益，係指親權，父母對子女分
    別享有者乃係基於血緣、親子關係，對於未成年子女而發生
    之權利義務，通稱為親權。其主要內容為對未成年子女之保
    護教養、監督等權利及義務而言。次按對於未成年子女之權
    利義務，除法律另有規定外，由父母共同行使或負擔之，父
    母之一方不能行使權利時，由他方行使之，父母不能共同負
    擔義務時，由有能力者負擔之；父母對於未成年子女重大事
    項權利之行使意思不一致時，得請求法院依子女之最佳利益
    酌定之；父母之一方濫用其對於子女之權利時，法院得依他
    方、未成年子女、主管機關、社會福利機構或其他利害關係
    人之請求或依職權，為子女之利益，宣告停止其權利之全部
    或一部，民法第1089條第1、2項、第1090條亦有明定。是父
    母對子女之各項親權，除一方有不能共同行使之情事存在外
    ，均應由父母共同行使之，一方任意剝奪主觀上有意願、客
    觀上有能力行使親權之他方行使親權之機會（例如將子女帶
    往他方不知或無法到達之處所藏匿相當時期），即構成濫用
    親權，並妨礙他方行使對於未成年子女之權利，意即構成侵
    害他方基於親子關係之身分法益。
　⒉查兩造育有子女2人，分別為0歲、0歲，兩造平日均需上班工
    作，蔡○○未得李○○之同意，自108年10月23日起至108年11月
    19日前，於每星期五晚上將子女2人帶至歸仁區娘家，迄至
    星期一早上才從歸仁將未成年子女帶回臺南市東區上學，另
    自108年11月19日至收受原審法院109年度家親聲抗字第14號
    裁定前，蔡○○於每星期五子女2人下課後，即將子女2人帶至
    歸仁區娘家，當天晚上10點多返回東區住家，星期六、日早
    上6點多又將子女2人帶至歸仁區娘家，當天晚上10點多回到
    住家等情，有兩造之子女個人基本資料查詢結果、原審法院
    109年度家親聲抗字第14號民事裁定暨蔡○○收受該裁定之原
    審送達證書各1份附卷可參（見原審卷第159至170頁、第311
    至338頁），且為兩造所不爭（兩造不爭執事項㈣），堪信為
    真實。
  ⒊蔡○○雖辯稱：李○○主觀上無行使親權之意願，客觀上和子女2
    人相處有障礙，和子女2人不親，且於假日把子女2人放在家
    中，自行離家，顯無行使親權之能力云云，然觀以原審法院
    家事調查官於兩造間原審法院107年度家親聲字第245號酌定
    未成年子女權利義務行使負擔事件中所出具之107年度家查
    字第38號調查報告（下稱系爭調查報告），其中有「綜合兩
    造及未成年子女所述，可知未成年子女平時在家仍與聲請人
    (李○○，下同)有許互動，親子關係良好，未成年子女亦未對
    於聲請人有負向之情感。但由於過去相對人(蔡○○，下同)較
    長時間與未成年子女相處，故相較之下，兩名未成年子女與
    相對人較為親密，遇到困難也會先向相對人求助」等文字（
    見原審卷第335頁），足認李○○主觀上仍有行使親權之積極
    意願，且親子關係良好，李○○在客觀上亦有能力行使親權，
    系爭離婚判決固判決對於「兩造所生未成年子女2人權利義
    務之行使或負擔，由蔡○○任之。」，然亦判決「李○○得依系
    爭離婚判決附表所示之會面交往方式及期間，與未成年子女
    2人會面交往。」，亦即依系爭離婚判決，李○○仍得以會面
    交往方式行使對子女2人之親權，此外，亦查無李○○曾表明
    不願行使親權及有何經法院宣告停止親權之情形，自難李○○
    有何無意願或不能行使親權之情形，是依上開說明，在系爭
    離婚判決確定前，兩造對於其未成年子女之權利或義務，即
    應共同行使或負擔；又兩造之子女2人均屬與父母依存關係
    最深之童稚階段，而父母於子女成長過程在旁陪伴，參與其
    生活，本即為培養親子情感、健全子女身心發展歷程中重要
    之一環，李○○雖能於週一至週五與未成年子女互動相處，惟
    平日李○○與子女均需工作、就學，再加上成年人與兒童作息
    之不同，所餘親子互動、情感交流之時間不多且片段，是就
    比例而言，週末假日之親子共處時間實屬珍貴，而蔡○○卻未
    經李○○同意，即擅自108年10月23日起至108年11月19日前，
    於每週五晚上至週一早上將子女2人帶回其娘家，致李○○於
    假日期間完全無法與子女相處，嗣蔡○○雖改變為於每星期五
    下班後及每星期六、日一早將子女帶回娘家，並於當日晚上
    10時許帶子女返回住處睡覺，惟此方式仍使李○○無法於假日
    期間有充分時間與子女相處，蔡○○所為顯已剝奪李○○於假日
    期間對未成年子女親權之行使無疑。
　⒋蔡○○雖又辯稱：伊已於109年9月1日告知李○○伊娘家之地址，
    李○○可至其娘家帶回子女，係子女不願與李○○離開，伊未侵
    害李○○之親權云云（見原審卷第280頁），惟參酌兩造歷來
    之訴訟案件，多件係李○○與子女互動受阻不順利所衍生（見
    兩造不爭執事項㈡、㈢），又依系爭調查報告，有「綜合調查
    結果，可知兩名未成年子女…與兩造相處感到開心」等文字
    （見原審卷第331頁），則李○○既與子女2人相處感到開心，
    又積極以訴訟爭取子女2人之親權，尚難認李○○有主觀上不
    行使親權之情事。再者，縱令李○○知悉蔡○○歸仁區娘家住所
    ，而欲前往與子女2人互動，以兩造爭訟多年，不惜為爭奪
    子女2人之親權對簿公堂，彼此關係劍拔弩張之狀況，蔡○○
    豈會平和將子女2人交由李○○帶走？況蔡○○自承「本人娘家
    沒辦法讓原告(李○○)進入」等語在卷（見原審卷第280頁，
    詳下⒌述之），足認蔡○○辯稱:伊在娘家一再將子女2人交付
    李○○，李○○却不帶走子女2人，李○○係蓄意至伊娘家鬧事，
    並非爭取和子女2人相處之機會云云，並無可採。
  ⒌又兩造子女2人尚屬年幼，均為限制行為能力之人，是否返回
    蔡○○之娘家、在蔡○○娘家停留時間之久暫，均取決於蔡○○之
    意思，子女2人並無決定能力，縱令子女2人同意隨同蔡○○於
    週末假日返回娘家，蔡○○亦不得以子女2人意願作為剝奪李○
    ○行使親權之理由。再酌以實際上李○○無法進入蔡○○之娘家
    乙情，為蔡○○自承「本人娘家沒辦法讓原告(李○○)進入」等
    語在卷（見原審卷第280頁），則蔡○○未得李○○之同意，逕
    自將子女2人帶至李○○無法與之共處之處所，明顯已妨礙李○
    ○與子女共同生活之時間，對李○○之親權行使自已生妨害。
  ⒍復查:蔡○○自108年10月23日起至108年11月19日，於每星期五
    晚上將子女2人帶至歸仁區娘家，迄至星期一早上才從歸仁
    區將子女2人帶回臺南市東區上學，另自108年11月19日至10
    9年5月13日收受原審法院109年度家親聲抗字第14號裁定前(
    裁定蔡○○對於未成年子女決定安排假日期間之居所地及活動
    之親權應予以停止，見兩造不爭執事項㈢)，蔡○○於每星期五
    子女2人下課後，即將子女2人帶至歸仁區娘家，當天晚上10
    點多返回東區住家，星期六、日早上6點多又將子女2人帶至
    歸仁區娘家，當天晚上10點多回到住家等情，可認蔡○○或於
    週末假期，均將子女2人留置娘家(期間自108年10月23日起
    至108年11月19日)，或於星期六、日清晨子女2人起床時即
    將之帶往娘家，返家時已是晚上10點多之就寢時間(自108年
    11月19日至109年5月13日)，形同在週末假日除子女2人睡眠
    以外時間，隔離李○○與子女2人互動，剝奪李○○與子女2人相
    處之機會，其期間長逾半年有餘，足使李○○所受親子隔離帶
    來之焦慮、不安之精神痛苦反覆累積，情節可謂重大。是據
    上，蔡○○上開行為，已侵害李○○對子女2人之親權行使且情
    節重大，則李○○依民法第184條第1項前段及195條第1、3項
    之規定，請求蔡○○賠償其所受之非財產上損害，於法即屬有
    據。
  ⒎按不法侵害他人之人格權，被害人受有非財產上損害，請求
    加害人賠償相當金額之慰撫金時，法院對於慰撫金之量定，
    應斟酌實際加害情形、所造成之影響、被害人所受精神上痛
    苦之程度、雙方之身分、地位、經濟狀況及其他各種情形，
    以核定相當之數額，此有最高法院47年度台上字第1221號、
    51年台上字第223號及76年度台上字第1908號判決意旨可資
    參照。而身分法益與人格法益同屬非財產法益，上開最高法
    院有關人格法益受侵害而酌定慰撫金之標準，自得為本件衡
    量因身分法益受侵害所生損害賠償金額之參考。本院審酌蔡
    ○○為碩士學歷，在○○○工作，月收入6萬多元（見本院卷第25
    6頁），名下有所得資料7筆，財產資料8筆（見本院卷第236
    、232頁），李○○為學士學歷，在○○○工作，月收入6萬元（
    見本院卷第256頁），名下有財產資料3筆，所得資料1筆（
    見本院卷第242、243頁）之兩造教育程度、身分、財產及李
    ○○所受親子隔離之期間及痛苦程度，認李○○得請求蔡○○賠償
    之非財產上損害，應以20,000元為允當。
　㈡反訴部分:
  ⒈按因故意或過失，「不法」侵害他人之權利者，負損害賠償
    責任為民法第184條第1項前所規定，是依民法第184條第1項
    前段規定，侵權行為之成立，須行為人因故意過失不法侵害
    他人權利，亦即行為人須具備歸責性、違法性，並不法行為
    與損害間有因果關係，始能成立(最高法院100年度台上字第
    328號判決意旨參照)。
  ⒉蔡○○反訴主張：李○○長期丟下小孩不顧，對小孩有不當精神
    暴力行為，造成小孩不願意和其李○○相處，李○○不積極改善
    不當行為，反一再誣指蔡○○阻擋其和小孩相處，侵害蔡○○之
    名譽權及侵害其對子女2人親權行使而情節重大，爰請求精
    神上損害賠償200,000元云云。然查:
　⑴有關蔡○○主張侵害名譽權部分:
　　李○○本訴起訴主張之蔡○○侵害伊親權之情事，業本院認定如
    ㈠所示，則李○○在訴訟過程中主張蔡○○有阻擋其和子女相處
    之情事，顯係保障其權利之合法行為，並無違法性，揆諸上
    開⒈之說明，蔡○○請求李○○賠償精神上損害200,000元，自屬
    無理由。
  ⑵有關蔡○○主張李○○侵害其對子女2人親權行使部分:
　  蔡○○主張李○○於106年11月30日至109年10月12日於每週一至
    五，未經伊同意將子女2人自學校帶至李○○原生家庭，迄20
    時許始帶回子女2人，侵害其對子女2人親權行使而情節重大
    云云。然查:依蔡○○所提出之107年4月11日、107年4月13日
    、107年4月18日及107年4月19日錄音檔逐字稿，顯示兩造之
    女李○○所就讀幼稚園老師告知蔡○○，李○○已先經李○○之母親
    接走（見本院卷第282至286頁），再依106年2月17日錄音檔
    逐字稿，蔡○○請李○○母親不要再到校接走子女，其溝通之對
    象亦為李○○之母，可認到校接走子女之人為李○○之母，要與
    李○○無涉，蔡○○並無法證明「李○○未經伊同意將子女2人自
    學校帶至李○○原生家庭，迄20時許始帶回子女2人，侵害其
    對子女2人親權行使而情節重大」乙節為真，其請求李○○應
    給付伊精神上損害200,000元云云，即屬無據。
六、綜上所述，李○○主張蔡○○長期於週末即將子女2人帶回娘家
    ，妨礙李○○與子女共同生活之時間，已侵害李○○對子女2人
    之親權，且其情節重大，應賠償伊精神上損害20,000元，及
    自108年11月27日起至清償日止，按年息百分之5計算之利息
    ，核屬正當。至蔡○○主張:李○○一再誣指伊阻擋李○○和小孩
    相處，侵害伊之名譽權，致伊受有精神上損害乙節，因蔡○○
    確有侵害李○○親權之情事，則李○○在訴訟過程中主張蔡○○有
    阻擋其和子女相處各節，並無違法，又蔡○○並無法證明李○○
    於106年11月30日至109年10月12日於每週一至五，未經伊同
    意將子女2人自學校帶至李○○原生家庭，迄20時許始帶回子
    女2人，侵害其對子女2人親權行使乙節為真，則蔡○○反訴請
    求李○○賠償精神上損害200,000元本息，即非正當。原判決
    就本訴請求判命蔡○○如數給付，並分別依職權及依聲請准免
    假執行之宣告，而就蔡○○反訴請求部分，為蔡○○敗訴之判決
    ，均無違誤，上訴意旨指摘原判決不當，求予廢棄改判，為
    無理由，應駁回其上訴。
七、本件事證已臻明確，兩造其餘之攻擊或防禦方法及所用之證
    據，核認為均不足以影響本判決之結果，爰不逐一論列，附
    此敘明。
八、據上論結，本件上訴為無理由，依民事訴訟法第449條第1項
    、第78條，判決如主文。 
中　　華　　民　　國　　110 　年　　3 　　月　　25　　日
                  民事第五庭    審判長法  官  吳森豐

                                      法  官  郭貞秀

                                      法  官  孫玉文
上為正本係照原本作成。
不得上訴。
中　　華　　民　　國　　110 　年　　3 　　月　　25　　日

                                      書記官  黃雁勤